臺灣高等法院刑事判決　　　　　　　　　　　　九十三年度上更(一)字第五三二號
　　上　訴　人　臺灣基隆地方法院檢察署檢察官
　　上　訴　人
　　即　被　告　甲○○
　　　　　　　　　　　　原住臺.
　　選任辯護人　李宜芬律師
　　上　訴　人
　　即　被　告　丁○○
　　指定辯護人　本院公設辯護人　王永炫
右上訴人因被告強盜案件，不服臺灣基隆地方法院八十九年度訴字第一六三號，中華
民國九十年一月十八日第一審判決（起訴案號：臺灣基隆地方法院檢察署八十九年度
偵字第九一五號），提起上訴，經判決後，由最高法院發回更審，本院判決如左：
    主  文
原判決關於甲○○、丁○○強盜部分暨所定執行刑部分均撤銷。
甲○○共同意圖為自己不法之所有，攜帶兇器，以脅迫致使不能抗拒而取他人之物，
累犯，處有期徒刑柒年肆月。
丁○○共同意圖為自己不法之所有，攜帶兇器，以脅迫致使不能抗拒而取他人之物，
，處有期徒刑柒年貳月。
    事  實
一、甲○○曾於民國（下同）八十三年間，因竊盜案件經臺灣士林地方法院判處有期
    徒刑四月，緩刑三年確定，嗣經撤銷緩刑宣告；又於八十四年間，因傷害案件經
    本院判處有期徒刑四月確定，兩案合併定應執行刑有期徒刑七月，而於八十六年
    六月二十四日執行完畢；又於八十七年間，因重利案件，經本院判處有期徒刑四
    月確定，而於八十九年八月二十三日執行完畢。
二、詎甲○○仍不知悔悟，復與丁○○，共同意圖為自己不法所有之強盜犯意，於八
    十八年十一月十九日，一同冒用「林志龍」名義購買0000000000號行
    動電話預付卡後，由甲○○於同日上午十時許，撥打0000000000號行
    動電話與丙○○、乙○○夫婦聯絡，假藉欲以一九九六年份之ＢＭＷ自用小客車
    向丙○○、乙○○夫婦借款新臺幣（下同）十八萬元為由，邀丙○○、乙○○夫
    婦至臺北縣中和市○○路二十五巷十六號四樓處商談。丙○○、乙○○夫婦不疑
    有詐，於同日中午十二時四十四分左右駕駛自用小客車至臺北縣中和市○○路二
    十五巷內，並由丙○○持0000000000號行動電話撥打0000000
    000號行動電話與甲○○聯絡，約一分鐘後，甲○○、丁○○二人頭戴棒球帽
    迎面而來，丁○○手持可供為兇器使用、非槍砲彈藥刀械管制條例管制之未具殺
    傷力之玩具手槍一把（未扣案）喝令丙○○不要動，並冒稱其係刑警，命令丙○○面向牆壁站好，丙○○要求查看刑警證件，丁○○即喝令丙○○「不要叫，否
    則就揍你」等語，並命令丙○○面壁時不准回頭看，甲○○則另持可供為兇器使
    用、非槍砲彈藥刀械管制條例管制之未具殺傷力之玩具手槍一把（未扣案），亦
    冒稱為刑警，打開右前座車門喝令乙○○下車，並命乙○○將皮包交出，乙○○
    不從，甲○○即以玩具手槍指向乙○○喝令其面壁而立不准回頭看，其間丙○○
    試圖回頭辨認甲○○，甲○○、丁○○即脅迫丙○○稱「再看就開槍」，甲○○
    、丁○○共同以此脅迫方式致使丙○○、乙○○夫婦不能抗拒後，由甲○○強劫
    丙○○所有之皮包一個，內有現金約三萬元及
    乙○○所有側背於肩上之女用皮包一個，內有現金二十八萬元、0000000
    000號行動電話一支（摩托羅拉廠牌Ｖ三六八八型鐵灰色行動電話）、
    、信用卡、提款卡等財物，甲○○、丁○○於得手後一同騎乘機車逃逸（車牌號
    碼預先以膠帶貼住），並將上開未具殺傷力之玩具手槍二把丟棄於大漢橋下，盜
    匪所得現金共約三十一萬元則由甲○○、丁○○各分得十五萬五千元左右，丙○○、乙○○
    方循線追查，於八十九年二月十六日晚間九時許，在臺北縣永和市○○路三六八
    巷五號四樓之一處將甲○○逮捕到案，另於八十九年二月二十一日下午三時十五
    分許，在臺北縣土城市○○路二號將丁○○拘提到案，因而查悉上情。
三、案經基隆市警察局報請臺灣基隆地方法院檢察署檢察官偵查起訴。
    理  由
一、訊據被告甲○○矢口否認有何強盜之犯行，辯稱：係一位綽號「阿明」之男子邀
    伊一同前往處理「阿明」與丙○○、乙○○之金錢糾紛，不料「阿明」竟出其不
    意拿出玩具手槍強盜丙○○、乙○○夫婦之財物，伊事前毫不知情，並未參與強
    盜云云；另被告丁○○亦矢口否認有何強盜之犯行，辯稱：並未與被甲○○共同
    強盜丙○○、乙○○夫婦之財物，係遭冤枉云云。
二、惟查：
（一）被告甲○○如何於前揭時地，藉口欲辦貸款，而由其以電話邀約丙○○、乙○○夫妻見面，而與被告丁○○共同強盜之事實，迭據被告甲○○於警訊（見八
      十九年二月十七日下午二時三十分許警訊筆錄，警訊卷第七頁反面）、偵查（
      見偵查卷第十七頁反面、第十八頁）及原審八十九年二月十七日調查時（見原
      審聲羈字第一四號卷第三頁以下）供承不諱；被告甲○○並於檢察官追問其為
      何與被告丁○○共同強盜被害人財物時，供稱：被告丁○○與伊係同一所國中
      畢業，案發前與丁○○較常接觸，且丁○○有施用毒品之惡習，因丁○○缺錢
      花用，遂與丁○○商量共同犯案等語（見偵查卷第十八頁），觀諸被告丁○○
      自少年時期即有施用毒品非行，成年後又因施用毒品案件交付觀察勒戒在案，
      有臺灣基隆地方法院檢察署刑案資料查註紀錄表及本院被告全國前案紀錄表各
      一紙在卷可憑，又被告丁○○確因缺錢花用而於八十八年九月二十七日以每十
      日高達一千五百元之利息向被告甲○○借款一萬元（詳如原審附表一編號一所
      示），顯見被告丁○○於案發時確實經濟拮据，且與被告甲○○之關係密切，
      被告甲○○供述其與被告丁○○之犯案動機，顯非憑空捏造。
（二）又被害人丙○○、乙○○夫婦分別於警訊、原審及本院前審訊問時迭次指證確
      係被告二人共同強盜渠等財物無誤（被告甲○○之辯護人雖請求傳喚被害人出
      庭作證，惟被害人於審判期日未到庭，被告甲○○之辯謢人當庭表示捨棄前揭
      證人，並同意引用其等先前之陳述，依刑事訴訟法第一百五十九條之五，被害
      人等於警訊時之陳述，亦有證據能力，附予敘明），並有指認口卡片等件在卷
      可稽。且被害人丙○○、乙○○夫婦並均指稱渠等第一眼看見被告丁○○之口
      卡片時，即非常明確認出被告丁○○係當日二名強劫渠等財物之男子之一無誤
      ，至於被告甲○○部分渠等反而較無把握，係於警局見到被告甲○○本人後才
      確定，且被告甲○○當場下跪請求饒恕等語，堪信被害人夫婦並非草率指認被
      告，衡諸被害人夫婦與被告二人素無仇怨，被害人所指述之犯罪情節又係罪責
      極重之犯行，若非確有其事，被害人夫婦應無設詞誣陷被告之理。再被害人丙○○、乙○○就被告甲○○、丁○○如何持槍、皮包在何處被搶或由何被告動
      手拿皮包等情，雖前後或彼此供述稍有參差，惟按被害人之供述有部分前後不
      符或相互間有歧異時，究竟何者為可採，法院原得本其自由心證予以斟酌取捨
      ，非謂一有不符或矛盾，即應認其全部供述均為不可採信（最高法院七十六年
      度台上字第四六六六號判決亦同此意旨），經查：(一)被害人丙○○雖曾於原審
      訊問時供述丁○○並未以槍抵住伊云云，核與其於警訊時供述稍有不符，惟其
      於原審訊問時距案發時間較久遠，記憶是否仍然清晰，並非無疑，且被害人丙○○當時被命令面壁，對被告丁○○是否確有持槍抵住伊，未必能看見，然對
      於被告丁○○確有持槍一節供述始終如一，且另一被害人即乙○○亦始終供述
      被告二人均有持槍；再被告二人若未持槍要脅被害人，衡諸常情，被害人等亦
      不致任由被告等人擺佈。(二)再被害人丙○○於原審訊問時雖供承看到甲○○將
      槍插在腰際等語，核與被害人乙○○所言被告甲○○有以搶要脅伊下車等語亦
      有不符，惟被害人就其經歷見聞，或因本身觀察能力或角度不同，而有差異，
      只須彼此間陳述互不矛盾，且合於情理，即不能因各自敘述有歧異，即謂所言
      均不可採。查，被害人丙○○看到被告甲○○時，甲○○尚將槍插在腰際，嗣
      因受被告丁○○脅迫面壁，自有可能因此而無法看見被告甲○○嗣後如何持槍
      脅迫乙○○，是其於本院前審時供述：因為面壁，沒有看見被告甲○○如何脅
      迫乙○○下車云云，並不悖於情理，且與被害人乙○○所言有遭被告甲○○持
      槍脅迫等語，並不矛盾，自不因被害人丙○○僅看見事件部分片段，即認被告
      甲○○未有持槍脅迫被害人，甚或認為被告甲○○從未持槍云云。(三)再被害人
      丙○○於原審時供述其太太乙○○之皮包係放在車子擋風玻璃上被搶一節，與
      乙○○所述係掛在肩上被搶等語，雖亦有不同，惟誠如前述，被害人丙○○於
      乙○○被搶時，已被命令面壁，是其能否確實目睹乙○○如何被搶，不無疑問
      ；又被害人乙○○敘述其先生即丙○○之皮包係放在身上被搶，雖亦與丙○○
      所述其皮包放在車上被搶等語，亦有差異，惟案發時被害人情緒緊張，能否就
      被告等每個犯案細節均能詳細目睹及記憶，不無疑問，而對於實際受害情節，
      自應以各被害人分別就其本身被搶情形敘述較為正確。(四)至被害人丙○○於原
      審訊問時供述：被告甲○○拿走二個皮包等語，與被害人乙○○於本院前審訊
      問時供稱：被告甲○○拿伊皮包，被告丁○○搶走丙○○皮包等語，雖稍有不
      合，然亦因係對於被告犯案細節，受制於情緒、觀察或記憶致互有差異，惟對
      於被告二人確將二個皮包搶走一節，始終供述如一。綜上所述，並揆諸前揭說
      明，自不能因被害人前後或彼此間之供述稍有不符或矛盾，即應認其全部供述
      均為不可採信，而為有利於被告等人之認定。
（三）再被告甲○○於警訊時雖供稱：搶得之現金與丁○○各均分十五萬元等語，與
      被害人丙○○等人所稱被搶約三十一萬元一節，未盡吻合。惟被告甲○○嗣於
      檢察官聲請羈押而由原審訊問時改稱：與丁○○對分，各分得十五萬五千元左
      右等語（見原審聲羈字第一四號卷第三頁反面），核與被害人所述被搶金額相
      符，是關於被告二人事後如何分贓一節，自應以被告甲○○於原審訊問時所言
      ，較為可採。
（四）再者，被害人夫婦遭強劫所失之國民
      動電話一支（摩托羅拉廠牌Ｖ三六八八型鐵灰色行動電話，為乙○○所有）確
      為警方於八十九年二月十六日下午九時許，在臺北縣永和市○○路三六八巷五
      號四樓之一被告甲○○住處所查扣之物，此亦經被告甲○○所自承，更足以佐
      證被害人夫婦指認被告甲○○為強盜渠等財物之人，並非虛偽。
（五）又被告甲○○嗣雖於原審及本院審理時翻異前詞，辯稱：伊警訊之自白係遭警
      方刑求所致云云。惟查，被告甲○○於八十九年二月十七日經原審裁定羈押於
      臺灣基隆看守所，其入所接受例行健康檢查時，並未發現內、外傷等情，有臺
      灣基隆看守所內外傷紀錄表、健康檢查表各一份在卷為證（見原審卷第二０三
      頁以下）；另原審依被告甲○○之聲請囑看守所護送被告甲○○至行政院衛生
      署基隆醫院就診結果，其頸椎部亦屬正常等情，亦有該院八十九年三月二十三
      日丙種診斷證明書一份在卷可稽（見原審卷第七十八頁）。另證人即承辦本案
      之員警蔡彥斌於原審審理時亦到庭證稱：製作被告甲○○之筆錄時另有二位被
      害人在場，警員並未對被告甲○○刑求，被告甲○○原本否認涉嫌強盜被害人
      財物，係被害人乙○○至警局當面指認被告甲○○即係當時打開車門喝令其下
      車之人，被告甲○○即當場哭泣並請求被害人原諒而坦承犯行等語（見原審卷
      第一七四頁反面、第一七五頁反面）；再證人即另一承辦警員廖朝富於原審亦
      到庭證稱：本件係從行動電話通聯紀錄中過濾，鎖定幾名可疑嫌犯，並調出數
      張口卡片供被害人指認，製作警訊筆錄時有經被害人指認，現場並有記者進出
      ，且本案已事先查獲相當之物證，根本無需對被告甲○○刑求，被告甲○○原
      先亦否認涉犯強盜罪，後來警員一一提出通聯紀錄及相關物證並經被害人當面
      指認，被告甲○○即大哭一場並坦承犯行，還要求打電話給女朋友告知其有一
      段時間無法回去等語（見原審卷第一七六頁至第一七七頁），再觀諸被告甲○○之警訊筆錄內容，其初始亦堅決否認涉犯強盜罪嫌，並於警員一一提示相關
      物證時，逐一辯解，直至警訊末了始坦承犯行，衡諸本案承辦員警若曾對被告
      甲○○刑求，又何須一一詳載被告甲○○之辯詞憑添其辦案之困擾，更何況本
      案縱經被告甲○○否認，惟由被害人二人之詳細指證情節及扣案之相關證物亦
      足以證明被告甲○○涉有重嫌，相關證據已足供員警隨案將被告甲○○移請檢
      察官偵查，承辦員警實無庸甘冒違法風險逼迫被告甲○○自白，被告甲○○辯
      稱遭刑求一節既查無實據，不足採信至明。
（六）另被告甲○○雖又辯稱係綽號「阿明」與被害人有金錢糾紛而動手行搶，伊完
      全不知情云云，惟其既無法提供綽號「阿明」者之真實姓名、年籍或住居所等
      資料供本院調查審認，而被害人夫婦又已明確指認現場二名男子即被告二人，
      足見被告甲○○係事後圖卸刑責將之推卸予虛構之「阿明」男子，所辯不足採
      信。
（七）又被告甲○○另供稱：當時除留下被害人丙○○、乙○○之
      持有之票據云云，然為被害人丙○○、乙○○所否認，且被害人等自報案伊始
      之筆錄均無票據遭強盜之指訴，倘被害人因本件盜匪案件而損失票據，焉有不
      報案，平白損失票款或喪失票據追索權之理？被告甲○○此部分之辯詞自不足
      取。
（八）再被告丁○○雖經測謊結果認定「無情緒波動反應，應未說謊」，有法務部調
      查局（八九）陸（三）字第八九Ｏ五ＯＯ三一號鑑定通知書在卷可稽，惟測謊
      檢查之時間過遲，攸關受測者情緒得否平復，與鑑定之精確性非無影響，此時
      間因素，事實審於取捨時不得不予考量，一般而言，若受測者否認犯罪之供述
      並無不實之情緒波動，又無其他積極證據證明其被訴之犯罪事實，始得採為有
      利於受測者之認定（最高法院九十二年度台上字第二二八二號判決亦同此意旨
      ）。經查，被告丁○○係於八十九年七月二十六日始接受測謊鑑定，距離案發
      當日八十八年十一月十九日已長達約八個月，經此段長時間之偵審過程，一般
      被告容易於主觀上說服自己並未涉案，而於接受測試之際較易控制情緒而呈無
      情緒波動之反應，本件既已查得上開積極證據足證被告二人共同強盜被害人財
      物，自不得僅憑受諸多因素影響之測謊結果即推翻被告丁○○之犯行。
（九）至被害人報案時間，雖距案發期間相隔近二個月，與常情有違，惟或係因被害
      人本身從事錢莊借貸工作，有其職業上之顧慮，不欲及時報案，然無論如何，
      被害人對於其受害經過，是否報案或何時報案，自有其本身考量，且被害人丙○○於本院前審訊問時已就其未及時報案供承：當時因對臺北不熟，故回基隆
      始報案等語（見本院前審卷第七十頁），是究不能因被害人未即時報案即謂並
      無強盜犯行之發生。
（十）綜上所述，本件事證明確，被告二人所辯均屬畏罪卸責之詞，不足採信，其等
      強盜之犯行均可認定。
三、按刑法第三百二十一條第一項第三款之攜帶兇器竊盜罪，係以行為人攜帶兇器為
    其加重條件，此所謂兇器，其種類並無限制，凡客觀上足以對人之生命、身體、
    安全構成威脅，具有危險性之兇器均屬之，且祗須行竊時攜帶此種具有危險性之
    兇器為已足，並不以攜帶之初有行兇之意圖為必要。本件被告二人所攜帶之玩具
    手槍，雖無證據證明為槍砲彈藥刀械管制條例所管制具有殺傷力之槍枝，惟據被
    害人供述其外型酷似真槍等語，自足認在客觀上對人之生命、身體及安全構成威
    脅，且被告二人又持之行兇，自應認屬刑法第三百二十一條第一項第三款之「兇
    器」（最高法院九十二年度台上字第一三三二號判決亦同此意旨）。核被告二人
    犯強盜罪而有刑法第三百二十一條第一項第三款之情形，所為均係犯刑法第三百
    三十條第一項之加重強盜罪，檢察官認被告所為係犯同法第三百二十八條第一項
    之普通強盜罪，自有未洽，此部分之起訴法條應予變更。又被告等人行為後，懲
    治盜匪條例已於九十一年一月三十日公布廢止，刑法第三百三十條亦於同日修正
    ，同年二月一日生效。又懲治盜匪條例雖經廢止，但因廢止該條例之同時，已修
    正刑法相關法條，立法目的旨在以修正後之刑法相關法條取代該部分相關法條，
    且因該條例廢止，與新修正之刑法相關法條，均有刑罰規定，自屬刑法第二條第
    一項所謂之行為後法律之變更，則比較行為時之懲治盜匪條例第五條第一項第一
    款之法定刑為無期徒刑或七年以上有期徒刑，與裁判時之刑法第三百三十條第一
    項之法定刑為七年以上有期徒刑比較，自以裁判時之刑法第三百三十條第一項之
    規定較有利於被告，依刑法第二條第一項前段之規定，自應依刑法第三百三十條
    第一項規定處斷。又被告二人冒充警察而行使其職權，均另犯刑法第一百五十八
    條第一項之僭行公務員職權罪。被告二人就所犯加重強盜罪及僭行公務員職權罪
    間，互有犯意聯絡及行為分擔，均為共同正犯。被告二人一個加重強盜及僭行公
    務員職權行為，同時加害被害人二人，為想像競合犯，應從情節較重之加害被害
    人乙○○部分處斷。再被告二人所犯前開二罪，有方法結果之牽連關係，為牽連
    犯，應從一重依加重強盜罪處斷。被告二人所犯前揭僭行公務員職權之犯行，雖
    未據檢察官起訴，惟與已起訴部分有牽連犯之裁判上一罪之關係，本院自得併予
    審理。被告甲○○有事實欄所載之犯罪科刑執行情形，有本院被告全國前案紀錄
    表一紙在卷可稽，其於前案有期徒刑執行完畢後，五年內再犯本件有期徒刑以上
    之罪，係累犯，應依法加重其刑。
四、原審就被告二人強盜部分予以論罪科刑，雖非無見。惟查：（一）原審就被告二
    人所犯加重強盜罪部分，僅認應構成刑法第三百二十八條第一項普通強盜罪，且
    未及審酌懲治盜匪條例業經廢止之事實，並比較新舊法，自有未洽。（二）原審
    未論究被告二人冒充警察行使職權之犯行，亦有不合。（三）被告二人係一行為
    同時加害被害人二人，原審未論斷被告二人為想像競合犯，同有疏漏。檢察官上
    訴意旨，認應適用懲治盜匪條例等情；及被告二人上訴意旨，仍執前詞，否認犯
    罪，指摘原判決不當，固均無理由，惟原判決此部分既有上開可議，仍屬無可維
    持，自應由本院就被告二人關於強盜罪暨應執行刑部分予以撤銷改判。爰審酌被
    告甲○○、丁○○之素行、犯罪之動機、目的，及其等以惡劣手段強劫被害人之
    財物，造成被害人身心及財產損害，惡性頗重，犯罪後仍飾詞圖辯，未見悔意等
    一切情狀，分別改量處如主文第二、三項所示之刑，以示懲儆（另被告甲○○所
    犯常業重利、加重竊盜，及行使偽造私文書部分；被告丁○○所犯加重竊盜部分
    ，業經判決確定）。至被告二人持供犯罪所用之未具殺傷力玩具手槍二把，既已
    丟棄大漢橋下而滅失，毋庸另諭知沒收，併此敘明。
五、被告丁○○經合法傳喚，無正當理由不到庭，爰不待其陳述，逕行判決。
據上論斷，應依刑事訴訟法第三百六十九條第一項前段、第三百七十一條、第三百六
十四條、第二百九十九條第一項前段、第三百條，刑法第二十八條、第三百三十條第
一項、第一百五十八條第一項、第五十五條、第四十七條、第二條第一項前段，罰金
罰鍰提高標準條例第一條前段，判決如主文。
本案經檢察官曾忠己到庭執行職務。
中　　　華　　　民　　　國　　九十三　　年　　 十一 　　月　　二十四　　日
                              臺灣高等法院刑事第十六庭
                                  審判長法  官  許  增  男
                                        法  官  周  煙  平
                                        法  官  謝  靜  恒
右正本證明與原本無異。
如不服本判決，應於收受送達後十日內向本院提出上訴書狀，其未敘述上訴之理由者
並得於提起上訴後十日內向本院補提理由書（均須按他造當事人之人數附繕本）。
                                        書記官  魏  淑  娟
中　　　華　　　民　　　國　　九十三　　年　　 十一 　　月　　二十四　　日
附錄：本案論罪科刑法條全文
刑法第一百五十八條第一項
冒充公務員而行使其職權者，處三年以下有期徒刑、拘役或五百元以下罰金。
刑法第三百三十條第一項
犯強盜罪而有第三百二十一條第一項各款情形之一者，處七年以上有期徒刑。
